【裁判字號】    97,台上,1162
【裁判日期】    970605
【裁判案由】    返還不當得利
【裁判全文】
最高法院民事判決            九十七年度台上字第一一六二號
上  訴  人  甲 ○ ○
            乙 ○ ○
            丙 ○ ○
            丁 ○ ○
            戊 ○ ○
共      同
訴訟代理人  黃 陽 壽律師
被 上訴 人  己○○○
上列當事人間請求返還不當得利事件，上訴人對於中華民國九十
七年一月二十九日台灣高等法院第二審更審判決（九十六年度重
上更(一)字第一三○號），提起上訴，本院判決如下：
    主  文
原判決關於駁回上訴人其餘上訴及該訴訟費用部分廢棄，發回台
灣高等法院。
    理  由
本件被上訴人主張：兩造及訴外人李開元、李如鑠等共八人均為
李蒼（民國八十三年九月十三日死亡）之繼承人，李蒼所遺財產
，經財政部台北市國稅局核定應納遺產稅額為新台幣（下同）六
百六十三萬三千二百三十五元。伊已於九十二年五月二十三日繳
納該遺產稅及執行費八萬零八百四十五元，自得請求上訴人按應
繼分比例返還等情。依民法第一百七十九條及第二百八十一條規
定，求為命上訴人甲○○給付四十七萬九千五百七十七元、上訴
人乙○○、丙○○、丁○○、戊○○（下稱乙○○等四人）各給
付九十五萬九千一百五十四元，及均自九十二年（原判決誤載為
九十三年）五月二十三日起至清償日止，按年息百分之五計算利
息之判決（被上訴人逾上開金額之請求，業受敗訴判決確定）。
上訴人則以：被上訴人於李蒼生前及死後擅自提領李蒼在銀行之
存款七百五十一萬元及四百二十九萬六千五百零一元，該等款項
均屬李蒼之遺產，被上訴人實際上既管理李蒼之遺產，依民法第
一千一百五十條規定，應以上開遺產支付系爭遺產稅及執行費。
且伊亦得以對被上訴人享有返還上開存款之公同共有債權，用以
抵付本件伊所負之債務等語，資為抗辯。
原審廢棄第一審所為命上訴人給付超過被上訴人上開聲明部分之
判決，改判駁回被上訴人該部分之訴，並駁回上訴人之其餘上訴
，係以：李蒼之繼承人除兩造外，尚有李開元、李如鑠共八人，
其中上訴人甲○○為李蒼之原配偶，被上訴人則為李蒼重婚之配
偶，依最高法院二十八年上字第六三一號判例意旨，渠等二人之
應繼分各為民法第一千一百四十四條所定配偶應繼分之二分之一
，即各為十四分之一，上訴人乙○○等四人之應繼分各為七分之
一。被上訴人已繳納李蒼遺產稅六百六十三萬三千二百三十五元
及執行費八萬零八百四十五元，合計六百七十一萬四千零八十元
，以上開應繼分比例計算，上訴人甲○○應分攤遺產稅及執行費
四十七萬九千五百七十七元、乙○○等四人各應分攤九十五萬九
千一百五十四元。又被上訴人於李蒼生前所提領李蒼之銀行存款
七百五十一萬元，雖屬遺產，惟依民法第一千一百五十一條規定
，遺產在分割前，為繼承人公同共有，上訴人不得在分割遺產前
，主張以該存款之特定部分，由其個人承受而為抵銷之抗辯。從
而，被上訴人依不當得利之法律關係，請求上訴人甲○○給付四
十七萬九千五百七十七元、上訴人乙○○等四人各給付九十五萬
九千一百五十四元，及均加付法定遲延利息，洵屬正當，應予准
許等詞，為其判斷之基礎。
惟按關於遺產管理、分割及執行遺囑之費用，由遺產中支付之，
民法第一千一百五十條前段定有明文。上訴人抗辯被上訴人於李
蒼生前及死後曾提領李蒼在銀行之存款七百五十一萬元及四百二
十九萬六千五百零一元，該等款項均屬李蒼之遺產等語（見原審
更字卷第一○八頁），倘非虛妄，被上訴人如持有上開遺產，衡
情必係先以該遺產繳納系爭遺產稅及執行費，而非以自己之財產
墊支，果爾，其得否依不當得利法律關係請求上訴人返還所繳遺
產稅及執行費，即非無研求之餘地。原審就此未詳加審究，遽以
前揭理由為上訴人敗訴之判決，不無可議。上訴論旨，指摘原判
決於其不利部分違背法令，求予廢棄，非無理由。
據上論結，本件上訴為有理由。依民事訴訟法第四百七十七條第
一項、第四百七十八條第二項，判決如主文。
中    華    民    國  九十七  年    六    月    五    日
                      最高法院民事第七庭
                          審判長法官  劉  福  來
                                法官  陳  國  禎
                                法官  陳  重  瑜
                                法官  吳  謀  焰
                                法官  許  正  順
      本件正本證明與原本無異
                                      書  記  官
中    華    民    國  九十七  年    六    月   十七   日
                                                     ｍ


司法院資訊處製作；財團法人民間司法改革基金會備份。
